臺灣高等法院民事判決　　　　　　　　 95年度重上字第183號
上　訴　人　乙○○
　　　　　　戊○○
　　　　　　丁○○
　　　　　　丙○○
上4人
訴訟代理人　黃觀榮律師
被　上訴人　全國農業金庫股份有限公司
法定代理人　甲○○
訴訟代理人　劉錦樹律師
複　代理人　李易璋律師
上列當事人間拆屋還地事件，上訴人對於中華民國95年2月16日
臺灣板橋地方法院94年度重訴字第237號第一審判決提起上訴，
本院於96年4月24日言詞辯論終結，判決如下：
    主      文
上訴駁回。
第二審訴訟費用由上訴人負擔。
    事實及理由
一、坐落台北縣三峽鎮○○段196地號土地（下稱系爭土地），
    前為被上訴人銘園農牧開發股份有限公司（下稱銘園公司）
    與訴外人仲李早苗等人分別共有，銘園公司所有權應有部分
    206/2070。嗣銘園公司於民國94年8月15日與其他共有人將
    系爭土地出賣並移轉登記予崔立恆、洪佰煌、江根發。崔立
    恆、洪佰煌、江根發於95年4月11日將系爭土地權利範圍所
    有權全部信託登記予東亞建築經理股份有限公司（下稱東亞
    公司），並由東亞公司承當訴訟（見本院卷一第166至167頁
    ）。嗣崔立恆等又於96年1月9日與東亞公司終止信託關係，
    同日並將系爭土地權利範圍所有權全部信託登記予全國農業
    金庫股份有限公司（下稱全國農業金庫公司），有台北縣板
    橋地政事務所異動索引、信託契約書、土地登記第二類謄本
    附卷可稽（見本院卷二第43至74頁），並經全國農業金庫公
    司聲明承受訴訟（見本院卷二第77、100頁），核無不合，
    應予准許。
二、被上訴人主張：系爭土地為銘園公司與訴外人仲李早苗等人
    分別共有，銘園公司所有權應有部分206/2070。嗣上訴人就
    系爭土地並無租賃關係存在。上訴人乙○○、戊○○所有門
    牌號碼台北縣三峽鎮○○街209號之建物無權占用系爭土地
    如附圖所示Ｃ部分面積45.12平方公尺及Ｄ部分面積18.92平
    方公尺，上訴人丁○○所有門牌號碼同街211號之建物無權
    占用系爭土地如附圖所示Ｅ部分面積18.43平方公尺及Ｂ部
    分面積31.71平方公尺，上訴人丙○○所有門牌號碼同街213
    號之建物無權占用系爭土地Ｆ部分面積11.47平方公尺及Ａ
    部分面積49.54平方公尺，爰依據民法第767條之規定，請求
    上訴人拆除無權占用之建物，將基地返還被上訴人及其他共
    有人等語。並聲明：上訴人乙○○、戊○○應將坐落台北縣
    三峽鎮○○段196地號土地上如附圖所示Ｃ部分面積45.12平
    方公尺及Ｄ部分面積18.92平方公尺上之地上建物拆除，上
    訴人丁○○應將坐落同地號如附圖所示Ｅ部分面積18.43平
    方公尺及Ｂ部分面積31.71平方公尺之地上建物拆除，上訴
    人丙○○應將坐落同地號Ｆ部分面積11.47平方公尺及Ａ部
    分面積49.54平方公尺之地上物拆除，將土地返還被上訴人
    及其他共有人。願供擔保請准宣告假執行。原審為上訴人敗
    訴之判決，上訴人不服提起上訴，被上訴人於本院聲明：上
    訴駁回。
三、上訴人則以：黃火勝即黃協河，為上訴人乙○○之被繼承人
    ，戊○○為乙○○之配偶，門牌號碼台北縣三峽鎮○○街20
    9號房屋為上訴人乙○○、戊○○共有，上訴人丁○○之父
    為蕭萬章，祖父為蕭元立（歿），同街211號房屋為丁○○
    所有，丙○○之父為詹水源（歿），同街213號房屋為上訴
    人丙○○所有。系爭土地日據時期地號為海山郡三峽庄三峽
    字公館尾31番。原為李清貴所有，出租其中部分土地予秦石
    、鄭石欽等建築房屋。李清貴於昭和8年7月28日死亡，由三
    子李癸日相續為戶主（按長子、次子均早於李清貴前歿）土
    地由李癸日、李阿癸、李木土、李泮池（長孫）等4人於昭
    和14年2月8日繼承登記為共有各占1/4。(一)丁○○之租賃權
    源於原承租人秦石於昭和元年12月31日將其建築在含系爭土
    地內建物門牌為三峽字公館後29番地前、後落土塊造平家各
    一棟及前落基地所有權和後落基地承租權轉讓予上訴人丁○
    ○祖父蕭元立。原系爭土地出租人李清貴之繼承人兼戶主李
    癸日於昭和8年11月冬節曾向蕭元立收取自昭和元年11月起
    至昭和8年11月止共8年租金日幣20圓，且於昭和9年12月20
    日、12年6月23日（按均在未辦土地繼承登記前）及14年9月
    14日、17年12月8日均有向蕭元立收取租金，依台灣民事習
    慣調查報告第225頁二、日據時期項內稱：「家屬應隸屬於
    戶主而服從其統率」之習慣，應已視得債務人即出租人同意
    ，自生債權讓與通知之效力。又租賃權之性質非不能讓與且
    雙方亦無不得讓與之特約，故依當時法規日本民法第466條
    第1項「債權得讓與」及日本民法第467條第1項「指名債權
    之讓與，讓與人非向債務人通知或得債務人之同意，不得對
    抗債務人」之規定，蕭元立與李癸日等4人間就系爭土地於
    日據時期即有租賃關係存在。又依債編施行法第24條第1項
    及民法第425條第1項規定（按第425條第2項規定係88年增定
    ，依法律不溯既往原則不適用本件），上訴人丁○○依繼受
    關係取得承租人之地位，就系爭土地與受讓人即被上訴人間
    應有租賃關係存在。(二)丙○○之租賃權源於邱鳳祥於不詳日
    期受讓原承租人鄭石欽系爭土地內面積21.65坪承租權，於
    民國41年4月5日將其建築在系爭土地內建物即門牌公館後29
    號之房屋後落及基地面積7坪9合9勺承租權轉讓予劉李卻（
    按另房屋前落及基地面積9坪2合6勺坐落29之1地番連同轉讓
    ），劉李卻復於民國50年3月5日轉讓予上訴人丙○○父親詹
    水源，有李榮地（即李癸日繼承人）於民國40年間向邱鳳祥
    收取租金收據，內載：「前鄭石欽貸用地公館尾31番之內；
    民國40年分21.65坪=四三斤五兩結價8811三=8十元」及覺書
    、房屋買賣契約書等件和台北地方法院57年易字第9600號李
    阿癸告訴詹水源竊佔31地號0.374坪之刑事判決內載邱鳳祥
    分別在法院審理中及覆勘現埸具結証實詹水源占用系爭土地
    係輾轉受讓邱鳳祥之土地承租權而合法使用判決無罪等可証
    。該覺書一、不動產標示，建坪項下載明該建物基地內有7
    坪9合9勺係建在三峽字公館尾李木土等人之土地，而台北地
    院57年易字第9600號竊佔案件刑事判決中就邱鳳祥出庭作證
    該基地係其承租輾轉將地上平房及基地使用權（按應為租賃
    權）轉讓予詹水源之證詞，告訴人李阿癸并未爭執致法院為
    被告詹水源無罪之判決確定（按李阿癸告訴竊占僅0.374 坪
    ，而詹水源後落房屋占用基地為7坪99，益見李阿癸亦不否
    認後落基地有租賃關係）。足証詹水源所占用之系爭土地，
    不論其前手承租人邱鳳祥原係受讓於鄭石欽，其受讓時間係
    日據時期（依蕭元立事例）或成立在民法施行台灣時期，依
    最高法院42年台上字第871號民事判決意旨及民法第425條第
    1項規定，上訴人丙○○依繼受其父詹水源之債權移轉之法
    律關係與被上訴人間自有租賃關係存在。(三)乙○○、戊○○
    之租賃權源於上訴人乙○○父親黃協河於日據時期昭和7 年
    7月已受讓秦石所有門牌公館後29番地前、後落房屋所有權
    及後落基地8坪7系爭土地承租權，民國36年復受讓鄭石欽25
    .11 坪系爭土地承租權共33.81坪（建用地15.76坪空地18.
    05坪），有黃協河日據時期戶籍謄本內記事欄載明：「昭和
    7 年7月5日轉寄留」；續柄登記為「戶主黃協河，三男乙○
    ○」等及李榮地於民國39年7月29日出具之租金收據內載：
    「組是民國38年分8坪7、民國39年分參拾參坪八計四十二坪
    六」；民國40年8月8日租金收據內載：「組是前鄭石欽貸用
    公館尾31番內及秦石貸用地合共參拾參坪八之貸料也」；43
    年出具租金收據明載：「建用地15坪76、空地使用18坪05」
    （按共33.81坪），其中建用地面積與複丈成果圖196（C）
    所占面積45.12㎡（13.6488坪）接近，以及黃協河早於昭和
    7年7月5日（李清貴尚生存時）設籍現址即民生路209號，日
    據時期門牌為公館後29番地和提存書等件，益証黃火勝即黃
    協河之前手秦石早在日據時期已將其向李清貴承租系爭31番
    內土地承租權讓與黃協河，是上訴人乙○○、戊○○依繼受
    關係與被上訴人間就系爭土地仍有租賃關係存在。且民國81
    年間，李東昇等人向上訴人徵詢系爭承租地合建事宜，當時
    上訴人即要求李東昇等人應徵得共有人同意如協議書內容，
    併派四房代表簽約始可。嗣同年7月9日，李氏家族約10幾人
    到上訴人乙○○住宅簽訂協議書，第2條第2項載明：「乙方
    李欽輝、李東昇、李祁家、李冠隆為原出租人李阿癸、李木
    土、李癸日、李泮池（即系爭土地全部共有人）四房之繼承
    人代表，全權代理簽訂本協議」；第3條第1項載：「乙方願
    無償將出租土地連接甲方（即上訴人等）自有建地部分讓出
    」。李東昇等人因獲得協議書，始與建商北豊建設股份有限
    公司於82年間簽訂合作建屋契約書，該協議書又附於合建契
    約書內為各繼承人所共見，併於合作建屋契約書立契約人甲
    方項下蓋章承認，依民法第170條第1項規定之反面解釋，該
    協議書有關承認上訴人等就系爭土地有租賃權部分對土地共
    有人李東昇等人自生效力。依民法修正前第425條之規定，
    本件租賃關係對受讓人即被上訴人仍繼續存在，上訴人並非
    無權占有。又按越界建築，如鄰地所有人知其越界而不即提
    出異議，不得請求移去或變更其建築物，民法第796條定有
    明文，系爭房屋建築迄今數十年，原地主斷無不知之理，依
    上開法條規定，被上訴人亦不得請求拆屋等語置辯。並聲明
    ：駁回上訴人之訴暨其假執行之聲請。如受不利之判決，請
    准提供等值之臺灣土地銀行可轉讓定期存單為擔保免為假執
    行。原審為上訴人敗訴之判決，上訴人不服提起上訴，於本
    院聲明：(一)原判決廢棄。(二)被上訴人在第一審之訴及其假執
    行之聲請均駁回。(三)如受不利之判決時，請准提供現金或等
    值之台灣土地銀行可轉讓定期存單為擔保免為假執行。
四、經查，坐落台北縣三峽鎮○○段196地號土地，重測前為三
    峽鎮○○段公館尾小段31地號，李癸日、李阿癸、李木土、
    李泮池於日據時期昭和8年7月28日因繼承李清貴而取得系爭
    土地所有權，於昭和14年2月8日登記為分別共有，所有權應
    有部分各1/4。嗣系爭土地為銘園公司與訴外人仲李早苗等
    人分別共有，銘園公司所有權應有部分206/2070。銘園公司
    於民國94年8月15日與其他共有人將系爭土地出賣並移轉登
    記予崔立恆、洪佰煌、江根發。崔立恆、洪佰煌、江根發於
    95年4月11日將系爭土地權利範圍所有權全部信託登記予東
    亞公司。嗣崔立恆等又於96年1月9日與東亞公司終止信託關
    係，同日並將系爭土地權利範圍所有權全部信託登記予全國
    農業金庫公司。上訴人乙○○、戊○○所有門牌號碼台北縣
    三峽鎮○○街209號之建物占用系爭土地如附圖所示Ｃ部分
    面積45.12平方公尺及Ｄ部分面積18.92平方公尺，上訴人丁
    ○○所有門牌號碼同街211號之建物占用系爭土地如附圖所
    示Ｅ部分面積18.43平方公尺及Ｂ部分面積31.71平方公尺，
    上訴人丙○○所有門牌號碼同街213號之建物占用系爭土地
    Ｆ部分面積11.47平方公尺及Ａ部分面積49.54平方公尺等情
    ，為兩造所不爭執，並有台北縣板橋地政事務所異動索引、
    信託契約書、土地登記第二類謄本、土地登記簿謄本、土地
    複丈成果圖附卷可稽（見原審卷第11至19、73至113頁、本
    院卷一第54至57頁、本院卷二第43至74頁），堪信為真。
五、被上訴人主張上訴人無權占有系爭土地，被上訴人應拆屋還
    地等語。上訴人則以伊等有基地租賃權存在，為合法使用系
    爭土地等語置辯。則本件首應審究者厥為上訴人抗辯其有基
    地租賃權存在，而合法使用系爭土地是否有理由？經查：
  (一)按當事人主張有利於己之事實者，就其事實有舉證之責任。
    民事訴訟法第277條前段定有明文。又原告對於自己主張之
    事實已盡證明之責後，被告對其主張，如抗辯其不實並提出
    反對之主張者，則被告對其反對之主張，亦應負證明之責，
    此為舉證責任分擔之原則。最高法院18年上字第2855號判例
    可資參照。
  (二)上訴人抗辯系爭土地日據時期原為李清貴所有，出租其中部
    分土地予秦石、鄭石欽等建築房屋。李清貴死亡後，由李癸
    日續為戶主，系爭土地由李癸日、李阿癸、李木土、李泮池
    4人於昭和14年2月8日繼承登記為共有各占1/4。原承租人秦
    石於昭和元年將其建築房屋所有權和系爭土地承租權轉讓予
    上訴人丁○○祖父蕭元立，上訴人丁○○依繼受關係取得承
    租人之地位。原承租人鄭石欽將系爭土地承租權讓與邱鳳祥
    建築房屋，邱鳳祥於民國41年將建築房屋所有權及系爭土地
    承租權轉讓予劉李卻，劉李卻復於民國50年3月5日轉讓予上
    訴人丙○○父親詹水源，上訴人丙○○依繼受其父詹水源之
    債權移轉有租賃關係存在。上訴人乙○○父親黃協河於昭和
    7年受讓秦石所有房屋所有權及系爭土地8坪7承租權，民國3
    6年復受讓鄭石欽25.11坪系爭土地承租權共33.81坪，是上
    訴人乙○○、戊○○依繼受而有租賃關係。民國81年間，李
    東昇等人向上訴人徵詢系爭承租地合建事宜，嗣同年7月9日
    簽訂協議書，第2條第2項載明：「乙方李欽輝、李東昇、李
    祁家、李冠隆為原出租人李阿癸、李木土、李癸日、李泮池
    （即系爭土地全部共有人）四房之繼承人代表，全權代理簽
    訂本協議」；第3條第1項載: 「乙方願無償將出租土地連接
    甲方（即上訴人等）自有建地部分讓出、、、」該協議書有
    關承認上訴人等就系爭土地有租賃權部分對土地共有人李東
    昇等人自生效力。並提出日據時期土地台帳、租金收據、賣
    渡證、覺書、買賣契約書、合建契約書、協議書、戶籍謄本
    為證（見本院卷一第275至352頁）。惟查：
  １依上訴人提出系爭土地日據時期地號為海山郡三峽庄三峽字
    公館尾31番之土地台帳上記載該土地為李清貴所有，其後由
    李癸日、李阿癸、李木土、李泮池等4人於昭和14年2月8日
    移轉登記為各占1/4，並有地目─、建物敷地；沿革─地
    租改正、修正、測量誤謬訂正等記載（見本院卷一第275至
    277頁），與被上訴人提出土地登記簿記載（見原審卷第73
    至113頁），均無李清貴出租其中部分土地予秦石、鄭石欽
    等建築房屋記載。亦與上訴人於原審抗辯係由李癸日以家長
    身分代表全體共有人出租不符（見原審卷第194至196頁）。
  ２依上訴人提出上證4之秦石出賣房屋予蕭元立之家屋賣渡
    証（見本院卷一第280至281頁）所示，並無該屋承租系爭土
    地轉讓之記載，僅記載出賣地上房屋之事實。上訴人提出
    之收據簿（見同卷第282至283頁），李癸日向蕭元立收取「
    土地賃借料貳拾圓」係基於何種法律關係並未可知，42、43
    年收取人為李鄭屘，李鄭屘並非系爭土地所有權人，亦無任
    何證明獲得所有權人授與代理權。「地基稅」所指為何，容
    有疑義。縱認為租金收據，亦不知係何筆土地之租金，藉此
    推測蕭元立已與李癸日、李阿癸、李木土、李泮池等四房之
    被繼承人李清貴已成立租賃關係，實屬速斷。又依上訴人抗
    辯李癸日於李清貴死亡後為戶主，而於繼承前昭和8年即曾
    向蕭元立收取自昭和元年起至繼承後即昭和17年其已登記所
    有權為1/4之全部租金，然李癸日於繼承前是否代表李清貴
    收取租金，於繼承後又代表其他共有人全體向蕭元立收取租
    金均有疑義。再者，李癸日雖為戶主，惟系爭土地已繼承登
    記各1/4，共有人可能已分家產，李癸日未經授權不能以自
    己代表全體共有人處分系爭土地。依上訴人提出民國41年
    邱鳳祥賣予劉李之覺書（見同卷285頁）僅記載不動產標
    示台北縣三峽鎮公館後字公館後29號之1本國式磚及木造平
    家住家一棟及該屋佔用三峽字公館尾李木土等人七坪九合九
    勺土地等情。依房屋所有權買賣契約書（見同卷第286至289
    ）僅記載詹水源於民國50年向劉李購買三峽鎮○○里○鄰
    ○○路45號本國式磚板造店舖一棟。依民國40年間邱鳳祥租
    金收據（見同卷第28 4頁），內載：「邱鳳祥先生前鄭石欽
    貸用地公館尾31番之內；民國40年分21.65坪=四三斤五兩結
    價8811三=8十元，（四十年度完納，此部分與前開為不同筆
    書寫，筆跡亦有不同）」，依上開覺書、房屋所有權買賣契
    約書所載，其買賣之房屋標示已有不同，與原法院57年易字
    第9600號刑事判決記載邱鳳祥賣予劉蚶目亦有不同（見本院
    卷一第296至299頁）。邱鳳祥賣予劉李之房屋是否即是劉
    李賣予詹水源之房屋已有疑義，且上開證據均無記載將占
    用系爭土地轉租與買受人。另外，邱鳳祥租金收據記載之坪
    數與房屋占用坪數亦有不同，何人繳納，何人收取並不清楚
    ，是否繳納系爭土地租金更有疑義。縱認係李榮地收取租金
    ，李榮地至民國82年始以名義更正，取得系爭地所有權1/24
    ，是否收取上開房屋占用系爭土地之租金及有權代表系爭土
    地所有權人全體收取租金，上訴人均未舉證證明。依上訴
    人提出上證4-2中關於39年1月25日貨地料領收書（見同卷第
    290頁），該收據貨地料地坪25坪13，並無任何地號證明，
    無以證明此收據與系爭土地有關。「黃先生」為何人並無從
    得知，受領人為何人亦無以知悉，實無以證明其給付原因。
    關於民國39年7月29日李榮地收據（見同卷第291頁）記載「
    …民國38年分八坪七，民國三十九年分參拾參坪八計四拾貳
    坪六…黃火勝先生鄭石欽使用公館尾三一番內之一部分」、
    民國40年8月8日李榮地收據（見同卷第292頁）記載「…但
    是前鄭石欽貸用公館尾31番地內及秦石貸用地合共33坪81之
    貸用料也…黃火勝先生」、民國42年1月12日李榮地收據（
    見同卷第293頁）記載「…但是民國四拾壹年分地基稅一五
    ．七六坪之額也…黃火勝」、民國43年12月30日李榮地假收
    據（見同卷第294頁）記載「…但是民國四十參年建用地拾
    五坪七六空地使用拾八坪０五…黃火勝先生」，依上開收據
    記載其收取租金之坪數並不相同，有25.13坪、42.6坪、33.
    81坪、15.76坪、33.81坪者，該收據係李榮地簽發給黃火勝
    ，黃火勝是否即為「黃協河」？黃火勝與上訴人乙○○之關
    係為何，均有疑義。況且，由收據所記載之事由，黃火勝非
    為自己繳納租金，而係為鄭石欽及秦石兩人繳納租金，又李
    榮地有權代表系爭土地所有權人全體收取租金，上訴人亦未
    舉證證明。實不足以證明上訴人乙○○與被上訴人租賃關係
    存在。另上訴人提出李鄭屘43年1月2日收據（見本院卷二第
    11頁），該收據並無土地地號之記載，且李鄭屘並非系爭土
    地所有權人，亦無任何證明獲得系爭土地所有權人授與代理
    權，此部分亦不足證明有租賃關係存在。
  ３依上訴人提出詹水源判決無罪之原法院57年易字第9600號刑
    事判決（見本院卷一第296至299頁）所戴「改建前舊房屋及
    現存後進平房，原係邱鳳祥售與劉蚶目渠於民國49年間又購
    自劉蚶目後進平房之基地雖係李阿癸所有，然渠於購買該房
    屋時，已由前業主將基地使用權一併轉讓渠已按前業主之習
    慣，將應付之租金提存於台北地方法院，渠對李阿癸所有之
    前開土地有合法使用權，並無不法所有之意圖云云。…既由
    前業主將現存平房所由附麗之李阿癸土地使用權一併轉讓，
    並由其將應付租金提存於法院，則其主觀上認有使用該土地
    之權，洵屬明灼，其無不法利益之意圖良堪認定」，僅能證
    明詹水源並無不法利益之意圖，而無從反面推論詹水源與李
    阿癸間有租賃關係存在。何況，系爭土地係李阿癸等人共有
    而非李阿癸一人所有。再者，房屋所有權人如係合法承租系
    爭土地取得基地承租權，前業主及詹水源何必將租金提存於
    法院。上開判決亦不足證明詹水源與被上訴人間有租賃關係
    存在。
  ４依上訴人提出上證8之蕭元立之46年10月15日提存通知書、4
    8年度存字第1547號提存書，與蕭桃妹、蕭萬章、詹水源、
    黃協河之提存書，提存時間最晚為民國60年8月間（見本院
    卷一第318至330頁），該提存領取人為李榮地，李鄭屘轉交
    或繼承人李鄭屘。惟系爭土地於昭和14年2月8日由李癸日、
    李阿癸、李木土、李泮池等4人移轉登記為各占1/4，民國82
    年3月17日以名義更正李榮地登記為1/24等，有土地登記簿
    附卷可稽（見原審卷第73至113頁），蕭元立等提存當時李
    榮地並非登記為系爭土地所有權人之一，而李鄭屘亦非系爭
    土地所有權人，而蕭元立等向無權受領之人為提存，其提存
    自不生任何效力，亦無法證明李榮地業經系爭土地全體共有
    人授權，與蕭元立等上開提存人有成立租賃關係之合意存在
    。何況，自民國60年迄今3、40年間，上訴人並未提出任何
    繳納租金之證據，證明兩造間仍有租賃關係存在。
  ５上訴人另提出訴外人李欽輝、李東昇、李礽家、李隆於民國
    81年7月9日與上訴人等訂立之協議書（見本院卷一第98至10
    0頁），並抗辯上訴人之承租權業經原所有權人李阿癸、李
    木土、李癸日、李泮池之繼承人代表李欽輝、李東昇、李礽
    家（已歿）、李隆等人承認等情。惟經原審傳訊李欽輝、李
    東昇、李隆作證，僅李東昇到庭，據證人李東昇於原審證稱
    ：該協議書是為合建共同利益而簽，但合建並沒有談成，（
    問：協議書中有談到上訴人戊○○、乙○○承受黃火勝承租
    權，蕭萬章承受蕭元立，上訴人丙○○承受邱鳳祥的承租權
    這些是否屬實？）承租權經過我不清楚。（問：協議書是何
    人所寫？）是上訴人乙○○寫的，因為是親戚要合建叫我蓋
    章。（提示原審卷第38至40頁，有無見過這些收據？）沒有
    。李榮地不是地主，他沒有辦繼承，他只是我的堂兄，我們
    四房共同繼承土地。我們四房都沒有授權給他，他住在那邊
    ，上訴人拿租金給他，他就收了。我不知道他有收租金。是
    告了以後，上訴人拿收據給我看，我才知道他有收租金。（
    問：你們四房的繼承人，有無將系爭土地出租給他人？）我
    以前聽過，他們占用我們後面的土地，叫李阿癸去跟他們要
    土地，吵的很厲害…我的那一房其他繼承人並沒有授權伊簽
    協議書等語（見原審卷148至153頁言詞辯論筆錄）。依證人
    李東昇所言，李東昇並非接受該房其他繼承人之授權簽訂此
    協議書，當時李東昇係贊成合建，所以在協議書上蓋章，但
    對於系爭土地有無出租予上訴人，則表示並不清楚，亦否認
    四房繼承人有授權李榮地收取租金，之後該協議書亦因合建
    並未談成而失其效力，綜上，自難憑該協議書就租賃之記載
    據以認定上訴人有承租之事實。上訴人不能證明其為系爭土
    地之承租人，自不能援引民法第425條之規定，主張租賃契
    約對被上訴人繼續存在。
  (三)綜上，上訴人並未能舉證證明系爭土地原所有權人李清貴出
    租其中部分土地予秦石、鄭石欽等建築房屋；其後李癸日、
    李榮地代表系爭土地共有人全體向占用系爭土地之上訴人收
    取租金，自難認定兩造間就系爭土地有租賃關係存在。
六、上訴人抗辯其越界建築占用系爭土地為被上訴人所知，依民
    法第796條規定，被上訴人有容忍義務等語。被上訴人則以
    前揭情詞置辯。經查：
  (一)按土地所有人建築房屋逾越疆界者，鄰地所有人如知其越界
    而不即提出異議，不得請求移去或變更其建築物。民法第79
    6條前段定有明文。惟主張鄰地所有人知其越界而不即提出
    異議者，應就此項事實負舉證之責任，最高法院45年台上字
    第931號判例可資參照。
  (二)查系爭土地於民國36年7月1日時，所有權人有李泮池、李阿
    癸、李木土、李冠隆、李俊武、李礽亭、李礽昌、李礽家、
    李榮地、李文雄，李泮池於76年3月26日去世，李阿癸於59
    年1月10日去世，李木土於61年4月22日去世，均有多數繼承
    人繼承系爭土地，有土地登記簿附卷可稽（見原審卷第81至
    113頁），上訴人對於渠等之房屋於何時越界建築，當時系
    爭土地之所有權人為何人，及系爭土地所有權人知悉越界而
    不即提出異議之事實，均未說明之，又查系爭土地除遭上訴
    人占用以外之部分均為雜草叢生之空地，可知地主並未居住
    於該地，有原審勘驗筆錄附卷可稽（見原審卷第69至70頁）
    ，自無事實據以推知所有權人於上訴人之前手或上訴人越界
    建築時可能知悉，況系爭土地所有權人之一李阿癸曾告訴上
    訴人丙○○之父詹水源竊佔，有上訴人提出原法院57年易字
    第96 00號刑事判決附卷可稽（見本院卷一第296至299頁）
    。另證人李東昇亦於原審證稱：我以前聽過，他們占用我們
    後面的土地，叫李阿癸去跟他們要土地，吵的很厲害等語（
    見原審卷第150頁），是上訴人援引民法第796條之規定，抗
    辯被上訴人應容忍上訴人越界建築占用系爭土地，自無理由
    。
七、綜上所述，被上訴人主張兩造間就系爭土地並無租賃關係存
    在為可採，上訴人所辯均無可取。從而，被上訴人本於所有
    物返還請求權，請求上訴人乙○○、戊○○應將坐落台北縣
    三峽鎮○○段196地號土地上如附圖所示Ｃ部分面積45.12平
    方公尺及Ｄ部分面積18.92平方公尺上之地上建物拆除，上
    訴人丁○○應將坐落同地號如附圖所示Ｅ部分面積18.43平
    方公尺及Ｂ部分面積31.71平方公尺之地上建物拆除，上訴
    人丙○○應將坐落同地號Ｆ部分面積11.47平方公尺及Ａ部
    分面積49.54平方公尺之地上物拆除，將土地返還被上訴人
    為有理由，應予准許。是則原審判命上訴人如數給付，並為
    准免假執行之宣告，於法並無不合。上訴意旨指摘原判決不
    當，求予廢棄改判，為無理由，應予駁回。
八、本件事證已臻明確，兩造其餘主張陳述及所提之證據，經審
    酌後，與判決結果不生影響，爰不一一論述，附此敘明。
九、據上論結，本件上訴為無理由，依民事訴訟法第449條第1項
    、第78條，判決如主文。
中    華    民    國    96    年    5    月     8     日
  　　　　　　　　　民事第十一庭
                      　審判長法　官    鄭雅萍
　　　　　　　　　　　        法　官    蘇芹英
　　　　　　　　　　　        法　官    薛中興
正本係照原本作成。
如不服本判決，應於收受送達後20日內向本院提出上訴書狀，其
未表明上訴理由者，應於提出上訴後20日內向本院補提理由書狀
（均須按他造當事人之人數附繕本）上訴時應提出委任律師或具
有律師資格之人之委任狀；委任有律師資格者，另應附具律師資
格證書及釋明委任人與受任人有民事訴訟法第466條之1第1項但
書或第2項（詳附註）所定關係之釋明文書影本。
中　　華　　民　　國　　96　　年　　5 　　月　　8 　　日
　　　　　　　　　　　　　　　書記官    黃瑞芬
附註：
民事訴訟法第466條之1（第1項、第2項）：
對於第二審判決上訴，上訴人應委任律師為訴訟代理人。但上訴
人或其他法定代理人具有律師資格者，不在此限。
上訴人之配偶、三親等內之血親、二親等內之姻親，或上訴人為
法人、中央或地方機關時，其所屬專任人員具有律師資格並經法
院認為適當者，亦得為第三審訴訟代理人。
